【裁判字號】    90,台上,1397
【裁判日期】    900810
【裁判案由】    拆屋還地
【裁判全文】
最高法院民事判決                                九十年度台上字第一三九七號
    上  訴  人  甲○○
                己○○
                丁  ○
                丙○○
                乙○○
                壬○○
                戊○○
                辛  ○
                庚  ○
    被 上訴 人  台灣省台中農田水利會
    法定代理人  賴平雄
    訴訟代理人  楊盤江律師
右當事人間請求拆屋還地事件，上訴人對於中華民國八十八年十二月七日台灣高等法
院台中分院第二審判決（八十八年度上字第四四四號）提起上訴，本院判決如左：
    主  文
原判決廢棄，發回台灣高等法院台中分院。
    理  由
本件被上訴人主張：上訴人己○○、丁○、丙○○、乙○○、壬○○、戊○○（下稱
己○○等六人）之被繼承人蘇滄田於民國四十七年間，向伊之前身「台灣省豐榮農田
水利會」承租伊所有坐落台中市○區○○○段第一七四五號土地（地目水，重測前為
同段二五二之三號；下稱系爭土地）作為耕作之用，租期至五十一年十二月三十一日
止，屆期仍繼續使用，視為不定期租賃。詎蘇滄田及己○○等六人與上訴人甲○○、
辛○、庚○（蘇滄田之兄弟）於租賃期間，不自任耕作，違反租約，而在系爭土地上
如第一審判決附圖（下稱附圖）所示Ａ、Ａ１部分建屋居住；並將如附圖所示Ｄ部分
土地交由訴外人吳等建屋（Ａ、Ｄ部分之建物，已自行拆除），依法租約無效；且既
為不定期租賃，上訴人將Ｄ部分土地交付吳等建屋使用，而違反租約，伊亦得終止租
約，乃以起訴狀繕本送達作為終止租約之意思表示，於租約終止後，上訴人仍占有系
爭土地，自屬無權占有。又附圖所示Ａ１部分面積○‧○○一○公頃為磚造石棉瓦庫
房，嗣為上訴人庚○繼承取得所有權等情。爰本於所有權，求為命庚○將附圖Ａ１部
分建物拆除；上訴人將如附圖所示Ａ部分面積○‧○一五七公頃、Ａ１部分面積○‧
○○一○公頃及Ｂ部分面積○‧○二五○公頃土地返還與伊之判決。
上訴人則以：蘇滄田於四十二年間即取得與系爭土地相鄰之二四五號土地所有權，並
與其父蘇建達（已故）及兄弟甲○○、辛○及庚○共同在系爭土地上耕作及建屋居住
。嗣由蘇滄田以戶長身分，出面與台灣省豐榮農田水利會訂立租約，兄弟共耕，後雖
因分家而分耕，並非轉租。己○○等六人、甲○○、辛○及庚○就個人所分耕部分，
與被上訴人間均有租賃關係存在。蘇建達與蘇滄田、甲○○、辛○及庚○，於被上訴
人取得系爭土地所有權以前，已於系爭土地上興建地上物及耕作，就房屋部分之土地
，應為基地租賃關係，其餘作為耕作使用之土地，則為耕地租賃。基地租賃部分之土
地上，原興建之房屋，嗣因八七及八一水災而重建，並於蘇建達身故後，分割遺產而
將如附圖所示Ａ１部分建物分歸庚○取得，庚○將之供為農舍使用，被上訴人並無終
止租約之事由，兩造間仍有租賃關係，被上訴人請求拆屋還地，於法無據等語，資為
抗辯。
原審維持第一審所為上訴人敗訴之判決，駁回其上訴，無非以：被上訴人主張系爭土
地為伊所有，地目為水，己○○等六人之被繼承人蘇滄田於四十七年一月一日以耕地
租賃方式，向伊前身「臺灣省豐榮農田水利會」承租該土地之事實，有「批」書及戶
籍謄本、土地登記謄本影本可證。又被上訴人主張系爭土地上如附圖所示編號Ａ１部
分面積○‧○○一○公頃之磚造石棉瓦庫房，原為蘇滄田之父蘇建達所建，嗣經改建
而分歸上訴人庚○所有，庚○有處分權等情，亦經第一審法院勘驗屬實，並囑託地政
機關測量製作複丈成果圖可稽，並為上訴人所不爭，堪信為真實。按耕地租用，係指
以自任耕作為目的，約定支付地租使用他人之農地者而言，土地法第一百零六條第一
項定有明文，所稱農地，應包括漁地及牧地在內。又承租他人之非農、漁、牧地供耕
作之用者，既非耕地租用，自無耕地三七五減租條例規定之適用，本院八十八年台上
字第一號判例可資參照。本件系爭土地地目為「水」、於四十五年十一月一日經台中
市政府編定區為「工業區」，非農、漁或牧地，蘇滄田於四十七年一月一日與「台灣
省豐榮農田水利會」訂立「批」書承租該土地，縱係供耕作之用，依上開判例意旨，
仍非耕地租用，而屬普通租賃甚明。次按租賃未定期限者，各當事人得隨時終止契約
，民法第四百五十條第二項前段定有明文。系爭土地之租賃期限自四十七年一月一日
至五十一年十二月三十一日止。期滿後，承租人仍繼續使用，則雙方視為有不定期限
之租賃關係。而依租約即「批」書所載，租金以年計算，又無特別之習慣，依同條第
二項前段之規定，被上訴人無須先期通知而得隨時終止租約。被上訴人以起訴狀之繕
本送達作為終止租約之意思表示，通知己○○等六人終止租約，自無不合。上訴人辯
稱系爭土地上，有磚造石綿瓦頂平房一棟，此房舍係便利耕作之用，係屬農舍，該房
屋之基地應屬耕地租賃，而有土地法第一百零三條規定之適用，被上訴人不得任意終
止租約云云。惟前開「批」書上並未有同意蘇滄田興建農舍之約定，且其上載明蘇滄
田申請圳路堤防繼續使用，足認蘇滄田承租系爭土地原係作為圳路堤防之用，為一般
租賃，而非耕地租賃。又租期為四十七年一月一日起至五十一年十二月三十一日止，
期間僅為五年並非長期，依租約意旨，既認蘇滄田承租土地作為耕作之用，難認被上
訴人出租該土地含有承租人蘇滄田得在土地上興建長期性存在之農舍，而就房屋基地
部分成立基地租賃，自無適用土地法第一百零三條規定適用之餘地。再「批書」第十
四條第六款約定「擅將使用地轉租或轉讓他人而未經本會同意者，撤銷本使用土地一
部分或全部」，蘇滄田及上訴人將系爭土地如附圖所示Ｄ部分交由訴外人吳等建屋，
吳等因無權占有該土地而應返還被上訴人之事實，業經第一審法院以八十三年度重訴
字第五○號判決確定在案。況吳等自六十一年起即在該土地搭建房屋，迄今二十多年
，己○○等六人或蘇滄田，均未對其有何反對之主張，顯係以此方式轉讓或轉租吳等
使用。被上訴人依批書上開之約定，終止全部租約，亦無不合。從而，系爭土地之租
約已合法終止，兩造已無租賃關係存在，上訴人占有系爭土地即屬無權占有。被上訴
人本於所有權請求上訴人庚○將如附圖所示Ａ１部分面積○‧○○一○公頃之磚造石
棉瓦庫房拆除，及請求上訴人將附圖所示Ａ部分面積○‧○一五七公頃、Ａ１部分面
積○‧○○一○公頃及Ｂ部分面積○‧○二五○公頃之土地返還被上訴人，洵屬有據
，應予准許等詞，為其判斷之基礎。
惟查原判決一面認定本件為不定期限之租賃關係，一面又謂本件租約，租期為四十七
年一月一日起至五十一年十二月三十一日止，期間僅為五年並非長期，進而認為蘇滄
田不得在承租之土地上興建長期性存在之農舍，據為不利上訴人之論斷，難謂無判決
理由先後矛盾之違誤。次查上訴人辯稱：「系爭土地數十年來均由被告占有耕作即居
住使用，原告亦持續收取租金，其對被告方面之耕作、居住使用，數十年來從未表示
異議……應視為默示同意」（見一審卷一二九頁）；「被上訴人之前身台灣省豐榮農
田水利會於四十三年五月三日始取得系爭土地所有權，並於四十七年一月一日始與蘇
滄田簽立租賃契約，然系爭土地於上開訂約之前即有建物存在，被上訴人既於簽訂租
約之時，已知悉出租土地上有建物存在，則該建物之基地，既非可供耕作之地，即應
屬基地租賃關係」等語（見原審卷三十一頁）。倘台灣省豐榮農田水利會於簽訂「批
書」之時，已知悉系爭土地有前開之建物存在，能否謂台灣省豐榮農田水利會非默示
同意上訴人於系爭土地上建屋，而成立基地租賃關係？非無研求餘地。上訴人上開所
辯，自屬一種重要之防禦方法，原審恝置不論，遽為上訴人敗訴之判決，自有判決不
備理由之違法。末查，上訴人辯稱：蘇滄田於四十二年間與其父蘇建達及兄弟甲○○
、辛○及庚○共同在系爭土地上耕作及建屋居住。嗣由蘇滄田以戶長身分，出面與台
灣省豐榮農田水利會訂立租約，兄弟共耕，後雖因分家而分耕，甲○○、辛○及庚○
就個人所分耕部分，與被上訴人間均有租賃關係存在等語，原審就甲○○、辛○及庚
○三人究竟有無占用系爭土地之正當權源？未予調查審認並敘明上訴人前述之防禦方
法，何以不足採取之意見，徒以前揭理由為甲○○、辛○及庚○敗訴之判決，亦有未
洽。上訴論旨，指摘原判決不當，求予廢棄，非無理由。
據上論結，本件上訴為有理由，依民事訴訟法第四百七十七條第一項、第四百七十八
條第一項，判決如主文。
中      華      民      國     九十     年      八      月      十      日
                              最高法院民事第六庭
                                  審判長法官  吳  正  一
                                        法官  劉  福  來
                                        法官  鄭  玉  山
                                        法官  葉  勝  利
                                        法官  高  孟  焄
      右正本證明與原本無異
                                              書  記  官
中      華      民      國     九十     年      八      月    二十九    日


司法院資訊處製作；財團法人民間司法改革基金會備份。
